臺灣高等法院刑事判決
111年度交上訴字第10號
上  訴  人  
即  被  告  游美玉




選任辯護人  李克欣律師
上列上訴人即被告因公共危險案件，不服臺灣桃園地方法院110
年度交訴字第15號，中華民國110年9月22日第一審判決(起訴案
號：臺灣桃園地方檢察署110年度偵字第4388號)，提起上訴，本
院判決如下：
    主  文
原判決撤銷。
游美玉駕駛動力交通工具發生交通事故，致人傷害而逃逸，處有
期徒刑陸月，如易科罰金，以新臺幣壹仟元折算壹日。
    事  實
一、游美玉於民國109年10月21日上午，騎乘車牌號碼000-000號
    普通重型機車，沿桃園市大園區福德路102巷108弄往福德路
    102巷方向行駛，於同日上午7時14分許，行經同路102巷
　　108弄與102巷丁字交岔路口，欲右轉同路102巷時，本應注
    意車前狀況，以便隨時採取必要安全措施，且轉彎車應讓直
    行車先行，依當時天候晴、日間自然光線、柏油路面乾燥、
    無缺陷、視距良好等情況，無不能注意之情事，竟疏未注意
    及此，貿然右轉，適楊琇慧騎乘車牌號碼000-000號普通重
    型機車，沿同路102巷往下崁路方向駛至，一時避煞不及，
    游美玉所駕機車左前側與楊琇慧所駕機車右前側發生碰撞，
    造成楊琇慧人車倒地，右大腿、右膝蓋因而受有擦挫傷(過
    失傷害未據告訴)。詎游美玉明知已肇致上開事故，亦可得
    知悉楊琇慧人車倒地極有受傷之可能，竟仍基於肇事逃逸之
    犯意，未停留現場協助救助受傷倒地之楊琇慧，或靜候交通
    警察前往處理，亦未留下聯絡資料，旋即離開現場。嗣經警
    據報到場處理，並調閱監視器畫面查悉上情。
二、案經桃園市政府警察局大園分局移送臺灣桃園地方檢察署檢
    察官偵查後起訴。
    理  由
壹、證據能力
一、刑事訴訟法第159條之4規定，除顯有不可信之情況外，公務
    員職務上製作之紀錄文書、證明文書，從事業務之人於業務
    上或通常業務過程所須製作之紀錄文書、證明文書，其他於
    可信之特別情況下所製作之文書，亦得為證據。本判決所引
    用之道路交通事故調查報告表㈠㈡各1紙，雖屬傳聞證據，惟
    上開道路交通事故調查報告表㈠㈡，係公務員處理交通事故職
    務上製作之紀錄文書，依上開規定，應有證據能力。　
二、本判決下列所引用卷內之文書證據、證物之證據能力部分，
    並無證據證明係公務員違背法定程序所取得，且檢察官、上
    訴人即被告游美玉(下稱被告)於本院除前述一外，均未主張
    排除下列文書證據及證物之證據能力，且迄本院言詞辯論終
    結前均未表示異議，本院審酌前揭文書證據、證物並無顯不
    可信之情況與不得作為證據之情形，依刑事訴訟法第158條
    之4反面解釋及第159條之4之規定，應認均有證據能力。
貳、實體部分　　
一、被告於本院審理時固承認有於上開時間騎乘上述機車，在上
    開丁字交岔路口，未讓直行之被害人所騎上揭機車先行，有
    過失，並稱二輛機車確有發生碰撞，且我因聽到鐵落地聲音
    而回頭，看到有人將被害人扶起等情(見本院卷第102、103
    頁)，復供稱警察來的時候，我沒有在現場，也沒有留下聯
    絡電話給被害人就離開等語(見本院卷第64頁)，惟否認有肇
    事逃逸，辯稱：我承認我看到錄影帶我們有碰撞，但我不知
    道我跟她有碰撞，我停下來是因為我想怎麼會有鐵的聲音，
    所以我才停下來，我停下來時已經看到有人去救護被害人云
    云(見本院卷第103頁)。惟查：
(一)原審於準備程序勘驗現場監視器檔名⑴LINE_MOVIE_00000000
    00000、⑵LINE_MOVIE_0000000000000光碟片。勘驗結果為「
    畫面左上角顯示，有一女性〈按：指被告〉機車騎士騎乘銀色
    （按依現場照片，應係白色)重型機車，自福德路102巷108
    弄駛至福德路102巷與福德路102巷108弄交岔路口右轉福德
    路102巷，於路口撞擊另一沿福德路102巷往某學校後門方向
    直行之由一女子〈按：指被害人〉所騎乘的機車右前側，後一
    女子所騎乘之機車因而向右倒地，人亦摔倒至路面，車禍發
    生後，前一騎乘重型機車之女子，停在福德路102巷的路邊
    ，坐在機車上，頭往左後側觀看。學校後門指揮交通之義工
    亦跑去關心，人車摔倒之後一女子，並將其機車扶起，交通
    志工正在關心該女子的時候，坐在自己機車上之前一女子即
    向前行駛離開現場」，後經檢察官當庭指出，從畫面顯示，
    車禍發生後，被告一直坐在機車上，沒有任何人向前與被告
    交談乙節，經受命法官確認畫面而諭知勘驗筆錄應補充該節
    ，有110年5月12日準備程序筆錄可憑，並有監視器翻拍照片
    可憑(見偵卷第23頁正面下方及反面上方照片)；並經本院再
    次當庭勘驗現場監視器檔名LINE_MOVIE_0000000000000光碟
    片，勘驗結果為「被告與被害人各自駕駛機車，於本案丁字
    交岔路口發生碰撞，被告機車龍頭有明顯不正常晃動，被害
    人人車倒地，餘如原審勘驗結果(詳上述)」。由此可知，被
    告所騎機車確於右轉時，未讓直行之被害人所駕機車先行，
    而於上開交岔路口與被害人機車發生碰撞，致被害人人車倒
    地，極有可能受傷等情，業據被告於本院審理時坦承屬實。
    又自上開勘驗結果可知，於兩輛機車發生碰撞時，被告所騎
    乘之機車龍頭有明顯不正常晃動等情，可見被告主觀上已認
    知其機車與龍頭等高之堅硬物件有擦撞之情形。又被告稱：
    因聽聞車後有鐵的聲音(按：應指有鐵質物件落地之聲音)，
    故回頭看，看到有人將被害人扶起等情，可知被告坐在上述
    機車上回頭往後看，已然看到被害人人車倒地(極有可能受
    傷)，在此之前，被告的機車龍頭既有明顯不正常晃動，就
    此客觀情狀，衡酌常情，被告已明知其所騎機車與被害人機
    車發生碰撞(發生交通事故)，而被害人因此人車倒地，極有
    受傷可能(致人受傷)，從而被告主觀上已明知所騎乘交通工
    具發生交通事故，亦知悉交通事故發生後，致人受傷，此時
    法規範之停留現場義務已然發生。而被告於坐在機車上回頭
    觀看上開情形後，竟騎車機車逕自離開肇事現場而逸走，使
    人無法在肇事現場經由目視掌握肇事者與事故關聯生之存在
    ，先予指明。
(二)關於發生交通事故後致人死傷者，於離去現場前究有何種 
    之作為義務，審諸法規範目的，駕駛動力交通工具為維持現
    代社會生活所必需，交通事故已然為必要容忍的風險，則為
    保障事故發生後之交通公共安全、避免事端擴大，及為保護
    事故被害人之生命、身體安全，自須要求行為人留在現場，
    即時對現場為必要之處理、採取救護、救援被害人行動之義
    務，復鑑於有別於其他案件─交通事件證據消失迅速(通常交
    通事故現場跡證必須立刻清理)之特性，為釐清肇事責任之
    歸屬，確保交通事故參與者之民事求償權不致求償無門(惟
    基於不自證己罪原則，國家刑事追訴利益不在保障範圍)，
    於此規範目的，亦可得出肇事者有在場，對在場被害人或執
    法人員不隱瞞身分之義務。此由歷次立法說明「為維護交通
    ，增進行車安全，促使當事人於事故發生時，能對被害人即
    時救護，俾減少死傷，以保護他人權益並維護社會秩序」、
    「肇事逃逸者延誤受害者就醫存活的機會，錯失治療的寶貴
    時間」、「為使傷者於行為人駕駛動力交通工具發生交通事
    故之初能獲即時救護，該行為人應停留在現場，向傷者或警
    察等有關機關表明身分，並視現場情形通知警察機關處理、
    協助傷者就醫、對事故現場為必要之處置等，故縱使行為人
    駕駛動力交通工具發生交通事故致人死傷係無過失，其逃逸
    者，亦應為本條處罰範圍，以維護公共交通安全、釐清交通
    事故責任」，可知依立法沿革之主觀解釋亦得印證。是故，
    所謂「逃逸」係指離開事故現場而逸走之行為，駕駛人於發
    生交通事故致人死傷時，應有在場之義務，交通事故駕駛人
    雖非不得委由他人救護，然仍應留置現場等待或協助救護，
    或無隱瞞而讓被害人、執法人員或其他相關人員得以知悉其
    真實身分、或得被害人同意後始得離去。倘若不然，駕駛人
    不履行停留現場之義務而逕自離去(包含離去後折返卻未表
    明肇事者身分)，自屬違反誡命規範而構成逃逸(參照最高法
    院110年度台上字第613號判決意旨)。本件被告辯稱：伊當
    時不知道與被害人的機車有碰撞云云，參諸上開勘驗結果，
    併審酌監視器翻拍照片、現場照片及被害人受傷照片(見偵
    卷第23至41頁，原審卷第89至91頁)，被告所辯與事證有違
    而不足採；至被告另辯以：我不知道應停留現場等語，惟按
    ，駕駛動力交通工具發生交通事故，致人受傷，應停留現場
    等待或協助救護，為法規範之作為義務，自不得因不知法律
    而免除其遵守法義務之責全，且被告領有普通重型機車之駕
    照，此有道路交通事故調查報告表㈡登載明確在卷可參(見偵
    卷第21頁所載)，自難諉為不知。關於為何離去肇事現場之
    原因，被告於警詢供稱「因為我認為當下有菓林國小的志工
    媽媽幫忙了，我就因為趕上班離開現場」等語(見偵卷第9頁
    )，可見被告係因私人事務而棄守法義務，並非不知肇事後
    應停留現場之義務，又辯稱：案發後友人「黃性茂」向其說
    「沒事，去上班」，其才會逕自騎車離去現場云云，然查縱
    有其事，黃性茂其人並非被害人，其同意無法等同被害人同
    意而免責，至於被告於警詢時稱「有志工媽媽幫忙了」，雖
    與卷內現場照片、監視器翻拍照片相符，然其他用路人提供
    小部分救護(扶起或報警)之協助，無法減免被告當盡之上開
    誡命義務，是被告上開所辯均不可採。本件被告騎乘機車行
    經本案丁字交岔路口時，應注意車前狀況以採取適當措施，
    且為轉讓車卻未讓直行車先行，而與被害人發生碰撞發生交
    通事故，被告對本件交通事故之發生，為有過失責任，且被
    害人確受有傷害(詳事實欄所載)，亦為被告所肯認，是被告
    對本件交通事故之發生為有過失至明。
(三)被告及其配偶(即原審輔佐人)在原審聲請傳喚證人王治斌，
    但證人王治斌於原審作證稱「當天就是一如往常帶小朋友去
    上學，就往巷子停車的方向走，因為我車子就停在學校的牆
    壁旁邊，我到我車子前面的時候，我就聽到後方有『砰』的一
    聲，大概就知道可能有什麼東西倒地或是擦撞，然後我就回
    頭看，我就看到我的鄰居被告游美玉，她是騎車然後回頭，
    我就看到她回頭，我看到她的後面有一台車倒地，因為我帶
    著小朋友，我還跟我小朋友說沒有撞到怎麼會倒，我是很明
    顯看到被告游美玉是有回頭看，我距離被告游美玉的車應該
    是有10公尺左右，所以其實我很清楚的看見兩車是沒有碰撞
    的，那時候我也沒有去處理或怎麼樣，反正我就帶著小朋友
    就開上我的車然後就離開了，大概是這樣子」、「我沒有辦
    法形容那個聲音多大聲，案發現場大概距離我10公尺，會讓
    我回頭就是代表我聽到，我聽到『砰』一聲，我不可能讓東西
    撞過來，我一定是回頭看，就看到剛剛所述的狀況，因為其
    實他們兩車機車跟機車之間至少應該還有兩台機車的距離，
    就是其實很清楚的看到是沒有撞到的」等情，並稱「(問：
    你行走的時候，被告跟告訴人的車輛是在你的前方還是後方
    ？)都在我後方。」、「(問：所以你是在聽到『砰』的聲音之
    後才回頭，是否如此？)對」、「‥我是聽到碰撞的聲音的時
    候回頭看，當時我是看到告訴人楊琇慧的機車有倒地的狀況
    ，就是我鄰居游美玉的後面的那一台機車倒地。」、「被告
    游美玉大概就是一直回頭看‥我就是看到被告游美玉是回頭
    看了‥」等語(見原審卷第59至64頁)。參諸監視器翻拍照片(
    詳偵卷第23頁正面下方及反面上方)所示，被告與被害人所
    駕機車碰撞時，證人王治斌及所偕幼童均行走在福德路102
    巷往下崁路方向之右側路邊即菓林國小後門位置，其人該時
    並未回頭，且當時其距離本案丁字交岔路口足有15公尺之遙
    ，迨被害人人車在上揭交岔路口倒下，證人王治斌始往左後
    方回頭看，此時發生碰撞後未倒下之被告機車已有往菓林國
    小方向行駛之動作，證人王治斌此時回頭，未目擊被告與告
    訴人所駕機車發生碰撞之情節，自屬當然，是證人王治斌在
    原審作證時稱「我很明確看到是沒有撞到的」云云，雖言之
    鑿鑿，卻與卷證及常情有違，殊無足採。
(四)至於證人即被害人楊琇慧於原審審理時證稱「我載兩個小朋
    友要去上學，因為那一條路的巷子比較多，我也沒有騎很快
    ，我慢慢地騎，可能是當下被告游美玉出來，然後我有看到
    被告，可能我也來不及煞車，她沒有撞我，可能是我撞到她
    ，然後我就倒下來」、「(問：所以妳方才說被告沒有撞到
    妳，但是兩車是否有發生碰撞？)我有聽到『砰』一聲」、「
    我和我機車上載的兩個小孩都有跌倒」、「她有回頭看‥我
    只知道我有聽到碰的聲音，然後我們三人就跌倒了‥」、「
    她停在那邊，然後回頭看，之後被告就騎機車走了」等情，
    參諸前述監視器勘驗結果，被告與被害人之機車確有發生碰
    撞，且係被告在本案丁字交岔路口右轉時，未讓直行之被害
    人機車先行，而發生碰撞之交通事故，被害人在原審作證時
    所證述之內容，雖為親自見聞之事實，然車禍發生於一瞬之
    間，每人對事件之感受、認知或敘述表達能力皆有差異，其
    所證述與上開監視器勘驗結果，有歧異或出入之處，不論是
    記憶有誤或事後廻護，均不足採為有利被告之認定。 
(五)又被害人楊琇慧於案發後雖未至醫療院所就診，然派出所員
    警王儒瀚於案發日，在派出所有就被害人因車禍受傷處拍照
    取證，而依卷附照片明確顯示被害人右大腿、右膝蓋有擦挫
    傷(見原審卷第89至91頁)，且證人王儒瀚於原審審理時亦證
    稱：被害人於警詢時有說其右腿、右邊膝蓋有受傷，傷勢如
    後來陳報之照片(即上述照片)所示，並稱其有調閱監視器觀
    看，確定被告與告訴人所駕機車有擦撞等語，均足證被害人
    確因被告騎乘機車與其發生本件交通事故而受有傷害。
(六)按「汽車行駛時，駕駛人應注意車前狀況及兩車並行之間隔
    ，並隨時採取必要之安全措施，不得在道路上蛇行，或以其
    他危險方式駕車。」、「汽車行駛至交岔路口，其行進、轉
    彎，應依下列規定：…行至無號誌或號誌故障而無交通指揮
    人員指揮之交岔路口，支線道車應暫停讓幹線道車先行。未
    設標誌、標線或號誌劃分幹、支線道者，少線道車應暫停讓
    多線道車先行；車道數相同時，轉彎車應暫停讓直行車先行
    …」，道路交通安全規則第94條第3項、第102條第1項第2款
    分別定有明文，被告違反上開規定，侵害被害人之直行路權
    ，因而釀禍，被告有過失責任甚明。據此，被告基於已可歸
    責之過失與被害人發生碰撞之交通事故，致被害人人車倒地
    受有傷害乙節，堪以認定，
(七)綜上，被告於本院審理時對於被害人人車倒地之交通事故，
    已承認其有過失，並供述未採取任何救護或報警，亦未留下
    聯絡資料給被害人，未得被害人同意即離開肇事現場等情，
    雖仍否認犯行，但對構成肇事逃逸罪之主要犯罪事實已供認
    不諱，並有上開事證可佐，足而，被告駕駛動力交通工具發
    生交通事故，致人傷害而逃逸之犯行至臻明確，應依法論科
    。
二、行為後法律有變更者，適用行為時之法律。但行為後之法律
    有利於行為人者，適用最有利於行為人之法律，刑法第2條
    第1項定有明文。被告行為後，刑法第185之4條業經依司法
    院釋字第777號解釋意旨修正，於110年5月28日公布，同年5
    月30日生效施行。修正前刑法第185條之4原規定「駕駛動力
    交通工具肇事，致人死傷而逃逸者，處1年以上7年以下有期
    徒刑」，修正後同條第1項規定：「駕駛動力交通工具發生
    交通事故，致人傷害而逃逸者，處6月以上5年以下有期徒刑
    ；致人於死或重傷而逃逸者，處1年以上7年以下有期徒刑」
    ，並增訂第2項「犯前項之罪，駕駛人於發生交通事故致人
    死傷係無過失者，減輕或免除其刑」。修正後為表明縱使行
    為人駕駛動力交通工具發生交通事故致人死傷係無過失其逃
    逸者，亦應為本條處罰範圍，故將原規定「肇事」之用語改
    為「發生交通事故」，以臻明確。另依行為人對法益侵害之
    程度為傷害、重傷或死亡之情形，分別規定其刑度。其中致
    人傷害之刑度為「6月以上5年以下有期徒刑」；致人於死或
    重傷之刑度為「1年以上7年以下有期徒刑」。另增訂第2項
    ，就犯第1項之罪之駕駛人，於發生交通事故致人死傷係無
    過失者，以予規定減輕或免除其刑。查被告駕駛前開機車並
    注意車前狀況，以便採取適當措施，且行經無號誌交岔路口
    右轉彎，未禮讓直行車先行，因而與直行之被害人騎乘之機
    車發生碰撞，致被害人受有傷害，被告就此交通事故之發生
    具有過失；又被害人所受傷勢，顯非屬受有重傷情形，是比
    較新舊法，於修法前之刑度為「1年以上7年以下有期徒刑」
    ，於修法後，應適用同條第1項前段，其刑度為「6月以上5
    年以下有期徒刑」，且無同條第2項減輕或免除之適用，則
    修正前之刑度較重，故以被告行為後即修正後規定對被告較
    為有利，應適用修正後之規定。是核被告所為，係犯刑法第
    185條之4第1項前段駕駛動力交通工具發生交通事故致人傷
    害而逃逸罪。
三、原判決對被告為罪刑判決，固非無見，惟按刑法第57條第10
    款所稱犯罪後之態度，本屬主觀事項，包括行為人犯罪後，
    有無悔悟等情形；犯後態度如何，尤足以測知其人刑罰適應
    性之强弱。被告在緘默權保障下所為之任意陳述，而坦承犯
    行，不惟可節省訴訟勞費，使明案速判，更屬其人格更生之
    表徵，自可予以科刑上減輕之審酌（最高法院109年度台上
    字第3084號判決意旨）。而行為人於犯罪後是否善盡民事賠
    償責任，或已否取得被害人之諒解，亦屬犯罪後之態度問題
    。查被告於本院審理時雖仍否認肇事逃逸，然對構成肇事逃
    逸罪之主要犯罪事實，業已供認，且被告本院審理期日就事
    實及法律辯論時稱「不想再辯解」，於最後陳述時則稱「請
    從輕量刑，不要判那麼重」經記明筆錄可查(見本院卷第106
    、107頁)，且案發後第3日即109年10月27日即與被害人達成
    和解，有和解書在卷可查(見偵卷第63頁)，而辯護人亦為被
    告辯護稱「請考量對一般不懂法律的人來說，會執著是我撞
    你還是你撞我，可能沒有路權的觀念，所以被告爭執沒有撞
    到被害人‥一般人對於法律構成要件內容不是認識那麼清楚
    ，如鈞院認為被告真涉犯這樣的犯罪，請考量被告只有國小
    畢業(按：依戶籍資料為國中畢業)，對於法律常識不是非常
    清楚，一向素行良好、沒有前科紀錄。本案是非常輕微的擦
    撞案件，被害人傷勢輕微，未向被告求償或追訴，請考量各
    項情狀‥已年紀近60歲的家庭主婦入監服刑，實有過苛。請
    考量被告有承認碰撞被害人，請給予6個月徒刑，並予以易
    科罰金之諭知」(見本院卷第106頁)，可見被告於案件繫屬
    本院後，其犯罪後態度已有變更，且就構成肇事逃逸罪之主
    要犯罪事實業已承認，並表示願意就本案行為接受刑罰制裁
    ，及已取得被害人諒解，而被害人到庭亦陳述對科刑沒有意
    見等情，均可認被告犯罪後態度尚可，而得以作為量刑之參
    考，原審未及審酌上情，所裁量之刑度即有未洽，被告上訴
    本院之初請求為無罪判決，已失依據，而其願意承擔罪責之
    陳述，請求本院從輕量刑等語，核屬有據，被告上訴為有理
    由，應由本院將原判決予以撤銷改判。
四、爰審酌被告於本院審理時雖仍否認犯罪，但已承認本件交通
    事故發生有未遵守交通規則之過失，於知悉被害人倒地可能
    受傷，未採取任何救護或報警，亦未留下聯絡資料給被害人
    ，未得被害人同意即離開現場，而有違反誡命規範而逃逸之
    違反法義務，且被害人傷勢輕微，被告並取得被害人原諒之
    犯罪造成損害及犯罪後態度，並衡酌被告除本案外並無任何
    犯罪紀錄，有本院被告前案紀錄表在卷可查，被告為國中畢
    業(見原審卷第125頁)之智識程度，已婚、4個孩子均成年，
    經濟狀況小康等家庭經濟狀況(見本院卷第68、106頁)等一
    切情狀，量處如主文第二項所示之刑，並諭知易科罰金之折
    算標準。
據上論斷，應依刑事訴訟法第369條第1項前段、第364條、第299
條第1項前段，判決如主文。
本案經檢察官楊挺宏提起公訴(聲請簡易判決處刑)，檢察官劉成
焜到庭執行職務。
中　　華　　民　　國　　111 　年　　3 　　月　　22　　日
                  刑事第十三庭  審判長法　官  洪于智
                                      法　官  黃玉婷
                                      法　官  黃惠敏
以上正本證明與原本無異。
如不服本判決，應於收受送達後20日內向本院提出上訴書狀，其
未敘述上訴之理由者並得於提起上訴後20日內向本院補提理由書
（均須按他造當事人之人數附繕本）「切勿逕送上級法院」。
                                      書記官  吳錫欽
中　　華　　民　　國　　111 　年　　3 　　月　　23　　日
附錄：本案論罪科刑法條全文
中華民國刑法第185條之4
駕駛動力交通工具發生交通事故，致人傷害而逃逸者，處 6 月
以上 5 年以下有期徒刑；致人於死或重傷而逃逸者，處 1 年以
上 7 年以下有期徒刑。
犯前項之罪，駕駛人於發生交通事故致人死傷係無過失者，減輕
或免除其刑。